【裁判字號】    91,訴,2710
【裁判日期】    920916
【裁判案由】    債務人異議之訴
【裁判全文】
臺灣板橋地方法院民事判決  九十一年度訴字第二七一○號
    原      告  丁○○
    訴訟代理人  劉岱音律師
    被      告  慶豐商業銀行股份有限公司
    法定代理人  丙○○
    訴訟代理人  甲○○
                戊○○
右當事人間債務人異議之訴事件，於民國九十二年九月二日言詞辯論終結，本院判決
如左：
    主      文
本院九十一年度民執正字第二六三四七號關於原告部分所為強制執行程序，就超過新
臺幣伍佰萬元及如附表所示自民國八十三年二月五日起至清償日止之利息、違約金暨
執行費用部分，應予撤銷。
原告其餘之訴駁回。
訴訟費用由原告負擔。
    事      實
甲、原告方面：
一、聲明：臺灣板橋地方法院九十一年度民執正字第二六三四七號關於原告部分所為
    強制執行程序應予撤銷。
二、陳述：
  (一)被告於民國七十六年間以臺灣臺北地方法院七十六年度訴字第七五三號民事確定
    判決為執行名義（下稱系爭確定判決），向臺灣嘉義地方法院換發債權憑證，嗣
    於九十一年十一月十五日始向本院聲請強制執行，經本院九十一年度民執正字第
    二六三四七號受理進行強制執行程序在案，查被告聲請執行之本票債權五十萬元
    及其利息，已於八十一年罹於消滅時效，另四百五十萬元借款債權之利息，亦應
    於八十六年十一月十五日前罹於消滅時效，至四百五十萬元借款本金部分，如被
    告係於七十六年十一月十五日前，向臺灣嘉義地方法院聲請強制執行，則此部分
    債權亦已於九十一年十一月十四日前罹於時效。
  (二)系爭執行名義即臺灣臺北地方法院七十六年度訴字第七五三號民事判決，原告從
    未收到其開庭通知及判決書，而原告三十年來均設籍於臺北縣板橋市○○○路三
    三巷三八號，被告所執債權憑證上記載之地址臺北市○○○路○段一一八號不知
    從何而來，被告起訴時故意陳報不實之住址，致原告喪失到場答辯之權利，全然
    不知有前開民事事件存在，因而將子女財產存入自己名下，且被告於七十六年、
    八十八年間即已先後聲請換發債權憑證，竟於九十年間薛柏三律師辭世後，方於
    九十一年間對原告聲請強制執行，如此巧合，顯有可疑，實則原告及前開民事事
    件其餘被告從未委託薛伯三律師為訴訟代理人，該判決書竟記載薛伯三律師為原
    告之訴訟代理人，顯不合法，前述民事判決原告未經合法代理，復未經合法送達
    ，自未確定，其執行名義之效力不及於原告，原告自得類推適用強制執行法第十
    四條之一規定，提起債務人異議之訴。
  (三)又按對信託財產不得執行。違反前項規定者，委託人、受益人或受託人得於強制
    執行程序終結前，向執行法院提起異議之訴。信託法第十二條第一項、第二項定
    有明文。原告為一家庭主婦，並無收入，其名下遭被告執行之郵局存款，乃訴外
    人即原告之子女杜昭儀、乙○○將經營小吃店盈餘信託交由原告管理，並非原告
    之財產，依前開規定，自不得強制執行。
三、證據：提出戶籍謄本、勞工保險卡影本各二件、臺灣臺北地方法院七十六年度訴
    字第七五三號民事判決影本各一件為證。並聲請訊問證人洪金蓮、乙○○。
乙、被告方面：
一、聲明：原告之訴駁回。
二、陳述：
  (一)被告取得臺灣臺北地方法院七十六年度訴字第七五三號民事判決為執行名義，並
    於七十六年間向臺灣嘉義地方法院聲請取得債權憑證後，曾於八十八年二月二十
    一日再向臺灣嘉義地方法院聲請換發債權憑證，則系爭執行名義所表彰之五百萬
    元借款債權及利息、違約金之時效業已中斷，被告至多僅對超過五年未請求之利
    息喪失請求權，仍有依債權憑證所載利率，向原告請求時效中斷點前五年即其後
    之利息，又被告於前開民事事件請求之金額全屬消費借貸債權，五十萬元本票僅
    為證據方法，而非票據債權，自無票據法三年短期時效之適用，
  (二)系爭執行名義即臺灣臺北地方法院七十六年度訴字第七五三號民事判決業經合法
    送達，經製發確定證明書在案，而本件原告乃前揭民事判決之當事人，非因確定
    判決主觀效力之擴張，始成為執行之債務人，原告主張類推適用強制執行法第十
    四條之一規定，毫無根據，至原告於該民事事件，是否經合法代理，乃有無再審
    事由之問題，亦非債務人異議之訴所得救濟，況於前開民事事件中，薛柏三律師
    猶本於原告之利益，就該案爭訟之借款為實質辯護，倘未受委任，如何得知借款
    之相關情節，原告之主張乃變態事實，自應舉證以實其說。
  (三)原告主張本件執行標的即板橋郵局原告帳戶之存款乃杜昭儀、乙○○之信託財產
    ，惟並無任何書面證據，且僅由原告代子女保管，並無任何信託目的，亦與信託
    之要件不符，應屬民法上之寄託，且原告起訴之初即已委任訴訟代理人，如該財
    產確係信託財產，不得強制執行，就如此重大事項，豈有於起訴時未一併提出，
    僅就消滅時效加以爭執之理，益見原告之主張為臨訟杜撰之詞。
三、提出：臺灣嘉義地方法院債權憑證、民事起訴狀、臺灣嘉義地方法院七十五年度
    訴字第一○三三號民事裁定、臺灣嘉義地方法院七十五年十二月十二日嘉院民清
    二六九四五號公示送達公告、民事通知書影本各一件、除戶戶籍謄本一件為證，
    並聲請訊問原告丁○○。
丙、本院依職權調閱本院九十一年度民執字正字第二六三四七號執行卷宗、臺灣臺北
    地方法院七十六年度訴字第七五三號民事卷宗、嘉義地方法院七十六年度執字第
    三一五一號及該院八十八年度民執字第一一一三號執行卷宗。
    理      由
壹、程序方面：按訴狀送達後，原告不得將原訴變更或追加他訴，但不甚礙被告之防
    禦及訴訟之終結者，不在此限。民事訴訟法第二百五十五條第一項第七款定有明
    文。本件原告起訴原依強制執行法第十四條規定，請求撤銷本院九十一年度民執
    正字第二六三四七號關於原告部分所為強制執行程序，嗣追加信託法第十二條第
    二項、類推適用強制執行法第十四條之一為訴訟標的，被告雖不同意，然原告係
    於訴訟之前階段即為前項追加，應不甚礙於被告之防禦及訴訟之終結，並有助於
    紛爭解決之一次性，是原告所為訴之追加，核與首開法條規定尚無不符，應予准
    許，先此陳明。
貳、得心證之理由：
一、本件原告主張：被告於七十六年間以臺灣臺北地方法院七十六年度訴字第七五三
    號民事判決為執行名義，向臺灣嘉義地方法院聲請取得債權憑證，嗣於九十一年
    十一月十五日始向本院對原告聲請強制執行，經本院以九十一年度民執正字第二
    六三四七號受理進行強制執行程序在案，查被告之本票債權五十萬元及其利息，
    已於八十一年罹於時效，另四百五十萬元借款債權之利息，亦於八十六年十一月
    十五日罹於時效，至四百五十萬元借款本金部分，亦可能於於九十一年十一月十
    五日前罹於消滅時效，且原告向無收入，本件執行標的即板橋郵局原告名下存款
    ，乃其子女杜昭儀、乙○○工作所得交由原告管理之信託財產，依信託法第十二
    條第一項、第二項規定，不得強制執行，又原告從未收受臺灣臺北地方法院七十
    六年度訴字第七五三號民事事件之開庭通知及判決書，亦未委託薛柏三律師為訴
    訟代理人，原告從未設籍於被告所執債權憑證上記載之地址即臺北市○○○路○
    段一一八號，被告顯係故意陳報不實之住址，致原告喪失到場答辯之權利，乃在
    不知情之情況下，將子女財產存入自己名下，此由被告早於七十六年、八十八年
    間先後取得債權憑證，竟於九十年間薛柏三律師辭世後，方於九十一年對原告聲
    請強制執行，即見其可疑之處，原告於前開民事事件未經合法代理，亦未受合法
    送達，前開民事判決即未確定，原告自不受系爭執行名義效力所及等語，爰依強
    制執行法第十四條、並類推適用同法第十四條之一規定，及信託法第十二條第二
    項，提起債務人異議之訴，請求撤銷臺灣板橋地方法院九十一年度民執正字第二
    六三四七號關於原告部分所為強制執行程序。
二、被告則以：被告取得臺灣臺北地方法院七十六年度訴字第七五三號民事判決為執
    行名義，並於七十六年間向臺灣嘉義地方法院聲請取得債權憑證後，曾於八十八
    年二月二十一日因查無可供執行之財產，再向臺灣嘉義地方法院聲請換發債權憑
    證，因而發生中斷時效之效力，被告至多僅就對超過五年未請求之利息喪失請求
    權，原告請求之金額全屬消費借貸債權，本票僅為證據方法，自無短期時效之適
    用，而原告主張本件執行標的為杜昭儀、乙○○之信託財產，惟並未舉證以實其
    說，且就此重大事由，復未於起訴時提出，顯係臨訟杜撰，況原告僅代子女保管
    ，並無信託目的，與信託之要件不符，應屬民法上之寄託關係，另系爭執行名義
    確經合法送達，並經製發確定證明書在案，且原告乃前揭民事判決之當事人，非
    因確定判決主觀效力之擴張，始成為執行之債務人，原告主張類推適用強制執行
    法第十四條之一規定，並無所據，至原告於前開民事事件中，是否經合法代理，
    乃有無再審事由之問題，亦非債務人異議之訴所得救濟，況薛柏三律師於該案件
    中猶本於原告之利益，就爭訟之借款為實質辯護，原告主張之情節乃變態事實，
    自應舉證證明之。
三、原告主張：被告於七十六年間以臺灣臺北地方法院七十六年度訴字第七五三號民
    事判決為執行名義，向臺灣嘉義地方法院聲請取得債權憑證，並於九十一年十一
    月十五日向本院聲請就板橋郵局原告帳戶之存款為強制執行，經本院以九十一年
    度民執正字第二六三四七號受理進行強制執行程序在案等情，為被告所不爭執，
    並經本院依職權調閱本院九十一年度民執字正字第二六三四七號執行卷宗、嘉義
    地方法院七十六年度執字第三一五一號及該院八十八年度民執字第一一一三號執
    行卷宗核閱無誤，應堪信為真實。
四、按消滅時效因聲請強制執行而中斷；又時效中斷者，自中斷之事由終止時，重行
    起算，民法第一百二十九條第二項第三款、第一百三十七條第一項分別定有明文
    。債權人聲請換發債權憑證，亦屬執行行為之一，且強制執行法第二十七條對於
    法院核發債權憑證並無次數之限制，故債權人以債權憑證聲請強制執行，如未發
    現債務人可供執行之財產，自得請求重新發給債權憑證。雖同條第二項規定：債
    權憑證「載明俟發現有財產時，再予強制執行」，惟此規定，僅係供債權人明瞭
    ，債權憑證係屬執行名義，如發現有財產，法院仍可再予強制執行之訓示規定而
    已，非謂債權人必須發現有財產，始得聲請執行，否則債權人於時效完成前，已
    聲請執行，僅因債務人並無財產，即令時效消滅，似與時效制度之意旨不合，是
    債權人以債權憑證為執行名義，聲請強制執行，但仍未能發見債務人有可供執行
    之財產，債權人自得請求重新發給債權憑證，其聲請並有中斷時效使時效重行起
    算之效力。（司法院七十年八月三十一日（）廳民二字第○六三五號研究意見
    參照）惟消滅時效完成後，即不生消滅時效中斷之問題，並非核發債權憑證後，
    時效即可重行起算。（最高法院八十五年度台上字第三○二六號判決意旨參照）
    是債權人因未發現債務人可供執行之財產，逕聲請換發債權憑證，就消滅時效未
    完成部分之債權，固生中斷時效之效力，惟就時效已完成部分之債權，則不生任
    何影響，即不致使已完成之時效重行起算。經查：
  (一)依卷附臺灣臺北地方法院七十六年度訴字第七五三號民事判決所示，被告係依消
    費借貸、連帶保證及繼承之法律關係，對原告取得勝訴判決，命原告連帶給付本
    金五百萬元及如附表所示之利息、違約金，其中本金五百萬元部分消滅時效期間
    為十五年，利息部分消滅時效期間為五年，至違約金部分，按一定利率及遲延日
    數計算者，名稱雖與遲延利息異，然實質上仍為賠償債權人因遲延所受損害，債
    權人應同樣按時收取，不因其名稱有異而謂其時效之計算應有不同（最高法院七
    十年度台上字第三五一一號判決意旨參照），其消滅時效期間亦應為五年，經核
    閱臺灣嘉義地方法院七十六年度執字第三一五一號民事執行卷宗、八十八年度執
    字第一一一三號民事執行卷宗，本件被告取得系爭執行名義，因查無可供執行之
    財產，於七十六年十二月十六日聲請發給債權憑證而中斷時效之進行，經臺灣嘉
    義地方法院於七十六年十二月十八日以嘉院民執恕字第三一五一號核發債權憑證
    在案，時效中斷事由終止，消滅時效期間重行起算，嗣被告於八十八年二月四日
    因仍查無可供執行之財產，向臺灣嘉義地方法院聲請換發債權憑證，然八十三年
    二月四日前之利息、違約金債權，於八十八年二月三日已罹於時效，系爭執行名
    義就如附表所示八十三年二月四日前之利息、違約金請求權之消滅時效既已完成
    ，即不因嗣後再經法院發給債權憑證復行中斷而得重行起算，是原告主張：系爭
    執行名義所示八十三年二月四日前之利息、違約金請求權已罹於消滅時效等語，
    洵屬有據。
  (二)本件被告於八十八年二月四日聲請換發債權憑證，因而發生時效中斷之效力，則
    系爭執行名義表彰之本金五百萬元債權及自八十三年二月五日起之利息、違約金
    債權時效，自換發債權憑證翌日即八十八年二月六日起，重行起算，被告於九十
    一年十一月十五日向本院聲請強制行，其時效自未完成，且系爭執行名義乃被告
    依消費借貸、連帶保證及繼承之法律關係所取得之勝訴判決，與本票債權無涉，
    自無票據法第二十二條第一項短期消滅時效規定之適用，則原告主張：系爭執行
    名義中本票債權五十萬元及其利息、四百五十萬元借款債權之利息、及本金，以
    依序於八十一年、八十六年十一月十五日、九十一年十一月十五日前罹於消滅時
    效等語，並無可採。
五、而原告主張：本件執行標的即板橋郵局原告帳戶內之存款，乃其子女杜昭儀、乙
    ○○工作所得交由原告管理之信託財產，依信託法第十二條第一項、第二項規定
    ，不得強制執行等語，經查：
  (一)證人即原告之女乙○○到場證稱：「我現在在跟我哥哥杜昭儀賣麵．．．，開小
    吃店的盈餘．．．，我信賴我媽媽，所以我存在媽媽的名下，我們沒有讓我母親
    作投資．．．，我們當初放在媽媽的戶頭，我很信任我媽媽，沒有其他意義，放
    在那邊的目的，純粹是因為以後要分的話，怕在我們自己名下，以後要分會有問
    題，因為我們買不起我們中意的店面，所以我們才存在那裡，我們有打算分或是
    買店面。」、「我們都是定存，沒有作其他投資。」等語，原告亦自認：「．．
    ．被扣押的財產都是我女兒的，說是要給我保管．．．，以後要分才不會吵架，
    放在我這邊沒有說要投資。」、「．．．他們是說以後要買比較好得房子開店，
    所以才存錢．．．，是他們要存的時候才帶我去存錢。我們利息都沒有領．．．
    。」等語（以上見本院九十二年四月二十二日準備程序筆錄），足見本件執行標
    的即原告於板橋郵局之存款，乃杜昭儀、乙○○工作所得，為避免將來分產滋生
    糾紛，並欲累積達一定數額後購置店面，乃以原告名義存入郵局，由原告保管甚
    明。
  (二)惟按稱信託者，謂委託人將財產權移轉或為其他處分，使受託人依信託本旨，為
    受益人之利益或為特定之目的，管理或處分信託財產之關係，信託法第一條固有
    明文。而稱寄託者，謂當事人一方以物交付他方，他方允為保管之契約。寄託物
    為代替物時，如約定寄託物之所有權移轉於受寄人，並由受寄人以種類、品質、
    數量相同之物返還者，為消費寄託。自受寄人受領該物時起，準用關於消費借貸
    之規定。亦為民法第五百八十九條第一項、第六百零二條所明定。信託行為，係
    指委託人授與受託人超過經濟目的之權利，而僅許可其於經濟目的範圍內行使權
    利之法律行為而言，倘信託人僅將其財產在名義上移轉於受託人，而有關信託財
    產之管理、使用、處分悉仍由信託人自行為之，是為消極信託，除有確實之正當
    原因外，通常多屬通謀之虛偽意思表示，極易助長脫法行為之形成，自難認其合
    法性，如當事人約定，一方以他方名義存款於金融機關，名義人僅單純出借名義
    ，對存款無管理、處分之權，即屬消極信託契約。（最高法院六十六年臺再字第
    四二號判例、八十七年度台上字第二六九七號判決、八十八年度台上字第一七二
    五號判決意旨參照）經查：原告於九十一年十二月十日提起本件債務人異議之訴
    ，僅以系爭執行名義所載債權已罹於消滅時效為由，請求撤銷本院之執行程序，
    對於執行標的為信託財產則無隻字片語，倘本件執行標的確係信託財產，原告起
    訴竟忽略如此重大異議事由，已有可疑，而本件執行標的即原告於板橋郵局之存
    款，係杜昭儀、乙○○以原告名義存款於金融機關，除由原告保管外，別無特定
    經濟目的，亦無其他授權，依證人乙○○證述及原告自認之情節，除寄託之意思
    表示外，尚難認有信託契約之合意，則原告主張本件執行標的為信託財產，自不
    足採信。
六、末按執行名義成立後，如有消滅或妨礙債權人請求之事由發生，債務人得於強制
    執行程序終結前，向執行法院對債權人提起異議之訴。如以裁判為執行名義時，
    其為異議原因之事實發生在前訴訟言詞辯論終結後者，亦得主張之。此觀之強制
    執行法第十四條第一項規定自明。經查：
  (一)本件被告取得之執行名義為民事確定判決，命原告連帶給付被告五百萬元，及如
    附表所示之利息、違約金，其中八十三年二月四日前之利息、違約金債權，於八
    十八年二月三日已罹於時效，其異議之原因事實發生在前訴訟言詞辯論終結後，
    是原告主張被告就系爭執行名義關於此部分請求權消滅時效已完成，請求撤銷此
    部分強制執行程序，即應准許。
  (二)至原告主張：其於前訴訟程序中，從未委任薛柏三律師為訴訟代理人等語，惟原
    告於前訴訟程序是否經合法代理，乃該訴訟言詞辯論終結前存在之事由，且屬民
    事訴訟法第四百九十六條第一項第五款之再審事由，非債務人異議之訴所得救濟
    ，而原告主張：系爭執行名義未經合法送達原告等語，則係執行名義合法生效與
    否，應由執行法院依職權加以審查，與強制執行法第十四條之一第一項所定，乃
    執行債務人非執行名義之當事人，依同法第四條之二規定執行力之擴張而受強制
    執行，主張非執行名義效力所及之人，得提起異議之訴之性質全然不同，並無相
    類似案件應為相同處理法理之適用，自難比附援引，原告主張其未收受前開民事
    判決，自得類推適用強制執行法第十四條之一第一項規定提起債務人異議之訴，
    容有誤會。
七、綜上所述，本件執行標的並非信託財產，尚非不得強制執行，然系爭執行名義表
    彰之債權，其中八十三年二月四日前之利息、違約金部分，於八十八年二月三日
    已罹於時效，原告提起債務人異議之訴，請求撤銷此部分強制執行程序，為有理
    由，應予准許，逾此部分之請求，則無所據，應予駁回。
八、本件事證已臻明確，兩造其餘攻擊防法，經審酌於判決結果不生影響，爰不一一
    論述，附此敘明。
九、據上論結，本件原告之訴一部為有理由，一部為無理由，依民事訴訟法第七十九
    條，判決如主文。
中      華      民      國    九十二    年      九      月     十六     日
                                臺灣板橋地方法院民事第二庭
~B審判長法      官  陳忠行
~B      法      官  徐福晉
~B      法      官  廖怡貞
右為正本係照原本作成
如對本判決上訴，須於判決送達後廿日內向本院提出上訴狀
中      華      民      國    九十二    年      九      月     十六     日
~B      法院書記官  郭南宏


司法院資訊處製作；財團法人民間司法改革基金會備份。
